臺灣臺中地方法院民事判決
111年度訴字第12號
原      告  陳文煥  
訴訟代理人  凃國慶律師
被      告  陳金生  
訴訟代理人  廖健智律師
複代理人    張可麗律師
上列當事人間請求給付遲延利息事件，本院於民國111年8月4日
言詞辯論終結，判決如下：
    主    文
原告之訴及假執行之聲請均駁回。
訴訟費用由原告負擔。　　　　
    事實及理由
壹、兩造主張：
一、原告主張：
  ㈠兩造於110年3月4日簽訂不動產買賣契約書，由被告向原告買
    受臺中市○○區○○段000地號土地，約定每坪新台幣（下同）8
    6萬元，總價款為256,627,500元（下稱系爭337地號買賣契
    約）。依上開契約第3條約定，被告應於110年7月12日給付
    尾款178,827,500元，原告已配合交付所有權狀，其餘過戶
    及貸款手續都是被告委託代書辦理，然被告並未於上述尾款
    約定期限即110年7月12日，將尾款匯入受託信託專戶，經原
    告多次催討，被告置之不理。被告雖於110年11月8日給付上
    開尾款，但已導致原告無法以上開買賣價金，作為另購其他
    土地之資金，致原告購地計畫擱置，並因後來土地交易價格
    飛漲而受有損害。為此，原告爰依民法第367條、第203條、
    第229條第1項、第233條第1項規定，請求被告給付遲延利息
    。
  ㈡系爭337地號買賣契約與被告另簽立之同段335、336地號土地
    買賣契約（下稱系爭335、336地號買賣契約），雖同樣於契
    約第3條記載於110年7月12日給付尾款，以及於第10條訂有
    契約聯立條款。然上開三份契約係分開各別簽立，原告當日
    並無見過335、336地號買賣契約內容，且第10條契約聯立條
    款，僅在其明定之成立、履行、消滅聯立，即於任何一份契
    約有不成立、無效或被撤銷情形時，所有契約同生契約不成
    立、無效或被撤銷之法律效果。從而，其餘履行細項之交付
    日期，應依各契約各項記載之日期，亦即第10條聯立條款不
    影響第3條付款方式之約定。
　㈢被告原應於110年7月12日交付尾款179,827,500元，卻遲至11
    0年11月8日始給付，是自110年7月13日至110年11月7日計算
    本件遲延日數應為119日，按法定遲延利息週年利率5%計算
    本件遲延利息應為2,931,435元（計算式：5%÷365×179,827,
    500×119＝0000000；小數點以下四捨五入）。
　㈣並聲明：被告應給付原告2,931,435元及自起訴狀繕本送達翌
    日起至清償日止，按年息5%計算之利息；原告願供擔保，請
    准宣告假執行。
二、被告抗辯稱：
  ㈠本件係緣於系爭335、336、337地號土地之所有權人，為提高
    買賣價金，乃合意將三筆土地共同議價，全部出售予被告，
    並於110年3月4日就各別土地簽訂不動產買賣契約書。而買
    賣雙方於磋商契約條款時，335地號土地係由訴外人陳潮洲
    代表該地全體共有人、336地號土地由訴外人王麗芳及賴金
    聲代表、337地號土地則因原告為單獨所有而由原告親自出
    席。又因磋商期間336地號土地之原共有人之一賴炯嵐之持
    分遭強制執行（本院109年度司執字第141568號；下稱系爭
    執行程序），為避免將來如賴炯嵐之持分遭第三人拍定取得
    ，將使被告無法取得完整之土地所有權，故經335、336、33
    7地號土地全部所有權人與被告協議後，雙方同意於336地號
    買賣契約第8條第5項約定：「登記次序4債務人賴烱嵐目前
    在法院進行強制拍賣中，賴金聲應出面標購拍定，塗銷抵押
    權後一併出賣土地。」，並於三份買賣契約第10條均記載契
    約聯立，雙方同意3筆不動產買賣契約之成立、履行及消滅
    具有不可分性。
　㈡系爭337地號買賣契約第3條第4項尾款部分雖記載「民國110
    年7月12日」，然由該約定完整前後文義可知，335、336、3
    37地號契約尾款之給付需配合銀行貸款，即系爭契約尾款之
    給付，應以土地所有權已移轉予被告並設定抵押權登記予銀
    行、銀行進而撥付貸款為條件，始符合當事人之真意。而系
    爭335、336、337地號土地係於110年11月2日才全部移轉完
    成於被告並完成抵押權設定，銀行則於110年11月8日將貸款
    匯入受託信託專戶，於此之前，尾款給付之前提條件根本尚
    未成就，自無給付遲延之問題。
　㈢並聲明：原告之訴駁回；如受不利之判決，被告願供擔保，
    請准宣告免為假執行。
貳、兩造不爭執事項：
一、被告於110年3月4日分別與臺中市○○區○○段000地號土地所有
    權人（即陳潮洲、陳朝煌、陳滿秀、陳秀蓮、陳美玉）、同
    段336地號土地所有權人（即王麗芳、賴景鴻、賴景寅、賴
    慶悟、賴慶銓、賴金聲、賴瑞聲、廖錦標、賴佳君、蔡素嬋
    、賴俞臻）、同段337地號土地所有權人（即原告陳文煥）
    簽立不動產買賣契約書。系爭三份契約於第10條均載有契約
    聯立條款：「一、本件買賣土地需與仁平段335、336、337
    地號合併開發，甲乙雙方同意三筆不動產買賣契約之成立、
    履行及消滅具有不可分性為聯立契約，應共同履行，並自簽
    約時同時生效。任一契約不履約時視為全部違約，但僅就不
    履行契約之個別出賣人求償，解除契約時視為全部解除。倘
    任何一份契約有不成立、無效或被撤銷情形時，所有契約同
    生契約不成立、無效或被撤銷之法律效果。二、本約之成立
    需完成仁平段335、336、337地號三筆土地不動產買賣契約
    書全部簽署完畢為要件，如民國110年5月10 日無法全部簽
    署完成時，甲方得解除契約或協商展期簽署日期繼續履約，
    如甲方選擇解約時，保管之訂金支票無息退還甲方，雙方不
    受本約第柒條違約罰則處罰。」。（見本院卷第21、27、93
    、96、105、108頁）
二、系爭336地號買賣契約第8條第5項約定：「登記次序4債務人
    賴烱（炯）嵐目前在法院進行強制拍賣中，賴金聲應出面標
    購拍定，塗銷抵押權後一併出賣土地。」。被告嗣於系爭執
    行程序110年9月15日第一次拍賣期日標得賴炯嵐於336地號
    之持分100000分之4805，本院並於同年月22日發給權利移轉
    證書。（見本院卷第108、125頁）
三、被告於110年11月8日匯入臺灣新光商業銀行受託信託專戶以
    支付原告尾款179,827,500元。（見本院卷第15、43頁）
四、被告對於原告提出之不動產買賣契約書、信託財產結算報告
    書及潭子郵局110年7月13日存證號碼000504號存證信函之形
    式上真正不爭執。（見本院卷第21至29、43、45、150頁）
五、被告對於原告有配合交付系爭337地號土地的所有權狀等資
    料予被告，不爭執。（見本院卷第151頁）
六、原告對於系爭契約於110年3月4日締約時本人親自到場，不
    爭執。（見本院卷第151頁）
參、本院判斷：
一、系爭337地號買賣契約第3條第4項所約定尾款179,827,500元
    「於110年7月12日所有權移轉及抵押權設定完成，撥放貸款
    匯入受託信託專戶」，係被告給付尾款之條件，而非給付期
    限：
　  依兩造系爭337地號買賣契約第3條第4項所示內容，既已約
    定「所有權移轉及抵押權設定完成，撥放貸款匯入受託信託
    專戶」足認被告給付尾款係以「所有權移轉及抵押權設定完
    成」為付款條件，至於「於110年7月12日」之約定，則係兩
    造對於「所有權移轉及抵押權設定完成」約定預計完成期限
    ，然於該期限內未完成相關所有權移轉及抵押權設定程序時
    ，參酌民法第101條第1項之規定，自應視該未能完成之原因
    是否可歸責被告（買方），以定被告是否應負買賣價金給付
    遲延之責任。
二、系爭335、336、337地號土地買賣契約存在契約聯立之關係
    ：
  ㈠系爭337地號土地買賣契約書第10條約定：「契約聯立：一、
    本件買賣土地需與仁平段335、336、337地號合併開發，甲
    乙雙方同意三筆不動產買賣契約之成立、履行及消滅具有不
    可分性為聯立契約，應共同履行，並自簽約時同時生效。任
    一契約不履約時視為全部違約，但僅就不履行契約之個別出
    賣人求償，解除契約時視為全部解除。倘任何一份契約有不
    成立、無效或被撤銷情形時，所有契約同生契約不成立、無
    效或被撤銷之法律效果。二、本約之成立需完成仁平段335
    、336、337地號三筆土地不動產買賣契約書全部簽署完畢為
    要件，如民國110年5月10 日無法全部簽署完成時，甲方得
    解除契約或協商展期簽署日期繼續履約，如甲方選擇解約時
    ，保管之訂金支票無息退還甲方，雙方不受本約第柒條違約
    罰則處罰。」（見本院卷27頁）。該條款內容於系爭335及3
    36號土地買賣契約書亦有相同約定（見本院卷96、108頁）
    。原告既已在系爭337地號土地買賣契約書上簽名用印（本
    院卷29頁），對該契約聯立條款之約定，實難諉稱不知。
　㈡被告抗辯其係基於合併開發才一併購買爭3筆土地乙節，業據
    證人即承辦爭3筆土地簽約及登記代書廖連聰於本院111年4
    月12日言詞辯論期日，及證人即買方之仲介羅宥銘於本111
    年5月17日言詞辯論期日證述明確（見本院卷183頁、226頁
    ）。而依證人即賣方之仲介李慶邦於本院111年6月21日到庭
    之證述內容可知，系爭3筆土地買賣契約，係3筆土地之出賣
    人同日至承辦代書處簽約且由各地主各自討論（見本院卷24
    9至250頁）。則系爭3筆土地之買賣契約書第10條既均有契
    約聯立之約定，足證被告確係要一併購買系爭3筆土地才有
    實益，且於出賣人間亦均知悉系爭3筆土地係合併出售與被
    告，其等才會簽訂3份土地買賣契約且於契約第10條為契約
    聯立之約定。
　㈢又所謂契約聯立者，係指數獨立存在之複數契約，約定於該
    數契約間具有結合關係者而言，亦即，該數契約間之成立、
    生效及履行發生相互依存之關係。從而，雙方當事人之債務
    雖非基於同一契約而發生，然若該二契約間具有互相結合之
    依存關係，而其一方之給付，與他方之給付實質上有履行之
    牽連關係者，該二債務在本質上既處於互為對待給付之狀態
    ，基於公平原則，自仍可類推適用民法第264條第1項前段規
    定使之發生同時履行之抗辯（最高法院104年台再字第8號判
    決意旨參照）。本件兩造系爭337地號買賣契約，於系爭336
    及335地號買賣契約存在契約聯立之相互依存關係乙節，已
    如前述，則對於系爭336地號買賣契約所生履行之問題，與
    兩造間，被告均得執該336地號買賣契約相關履行抗辯之問
    題，對原告有所主張。
三、被告就系爭336地號買賣契約之履行抗辯，得於其與原告間
    之系爭337地號買賣關係中有所主張：
　㈠查系爭336地號土地之共有人賴炯嵐之應有部分100000分之48
    05，遭第三人詹秀雲於109年11月24日聲請查封拍賣，本院
    分109年度司執字第141568號案件處理，而臺中市中正地政
    事務所則於109年12月1日依本院函囑為查封登記，嗣該賴炯
    嵐之應有部分，依拍賣程序，於110年9月15日由陳金生（按
    即被告）得標買受，繳足價金後，本院於110年9月22日發不
    動產權利移轉證書，並囑託地政機關塗銷查封登記，臺中市
    中正地政事務所以110年9月29日中正地所一字第1100010250
    號函表示已辦理塗銷登記完畢等情，業經本院調取本院109
    年度司執字第141568號民事執行卷審閱無誤。
　㈡就系爭336地號買賣契約而言，因共有人賴炯嵐之應有部分遭
    法院查封中，客觀上無法辦理所有權移轉登記，而處於給付
    不能之狀態。因此被告與該336地號土地之地主於110年3月4
    日之系爭336地號買賣契約第8條第5項約定：「登記次序4債
    務人賴烱（炯）嵐目前在法院進行強制拍賣中，賴金聲應出
    面標購拍定，塗銷抵押權後一併出賣土地。」（見本院卷第
    108頁）。其後則因賴炯嵐遭查封拍賣之應有部分，業已由
    陳金生依拍賣程序取得並塗銷查封登記，故對於賴炯嵐應有
    部分遭查封所生給付不能之狀態，自110年9月29日始獲得解
    決。而被告自斯時起，始能就系爭336地號土地辦理「所有
    權移轉及抵押權設定」以「撥放貸款匯入受託信託專戶」。
　㈢承上所述，本件被告就系爭336地號買賣契約自110年9月29日
    始能進如辦理「所有權移轉及抵押權設定，撥放貸款」之程
    序。該履行問題所生抗辯，亦得用以對抗被告與原告間之系
    爭337地號買賣契約。
四、被告對於系爭337地號買賣契約尾款之給付，並無給付遲延
    之情事：
　㈠被告抗辯系爭335、336、337地號土地，係於110年11月2日才
    全部移轉於被告並完成抵押權設定，而銀行在110年11月8日
    將貸款撥放，並將系爭337地號土地買賣價金尾款匯入受託
    銀行臺灣新光商業銀行專戶等情，已為被告所不爭執，並有
    臺灣新光商業銀行信託財產結算報告書可憑（見本院卷第43
    頁）。
　㈡本件於系爭335、336、337地號土地所有權移轉於被告及設定
    抵押權前，尾款給付之條件尚未成就，自不生給付遲延之問
    題，且因尾款給付條件未能依約定日期成就之原因係因336
    地號土地共有人賴炯嵐之應有部分遭法院查封所致，並非可
    歸責於被告，故本件被告對應給付之尾款既無給付遲延之情
    事，則原告要求被告給付遲延利息，即屬無據。
五、綜上，本件原告依民法第367條、第203條、第229條第1項、
    第233條第1項之規定，請求被告給付尾款179,827,500元自1
    10年7月13日起至110年11月7日止按年息5%計算之法定遲延
    利息共計2,931,435元及自起訴狀繕本送達翌日起算至清償
    日止，按年息5%計算之利息，經核均屬無據，應予駁回。
六、原告之訴既經駁回，其假執行之聲請，即失其依據，應予駁
    回。
七、本件事證已經明確，兩造其餘主張舉證及攻擊防禦方法，核
    與判決結果不生影響，故不一一論述。　　　　　　
肆、結論：原告之訴為無理由，依民事訴訟法第78條，判決如主
    文。
中　　華　　民　　國　　111 　年　　9 　　月　　6 　　日
                  民事第二庭    法  官  李悌愷
正本係照原本作成。
如對本判決上訴，須於判決送達後20日內向本院提出上訴狀。如
委任律師提起上訴者，應一併繳納上訴審裁判費。
中　　華　　民　　國　　111 　年　　9 　　月　　6 　　日
                                書記官  廖春玉